【裁判字號】    98,訴,1711
【裁判日期】    980825
【裁判案由】    清償借款
【裁判全文】
臺灣臺中地方法院民事判決              98年度訴字第1711號
原        告   國泰世華商業銀行股份有限公司
法 定 代理人   甲○○
訴 訟 代理人   乙○○
被        告   丙○○   國民.
兼訴訟代理人   陳楷融即陳永.
上列當事人間請求清償借款事件，本院於民國98年8月20日言詞
辯論終結，判決如下：
    主    文
被告應連帶給付原告新台幣捌拾伍萬肆仟壹佰捌拾貳元，及其中
新台幣捌拾萬陸仟零伍拾元自民國九十三年七月十四日起至清償
日止，按週年利率百分之十計算之利息。
原告其餘之訴駁回。
訴訟費用新台幣玖仟參佰陸拾元由被告連帶負擔。
    事實及理由
一、被告原係向「台灣第一信託投資股份有限公司」（下稱第一
    信託）借用本件款項，嗣第一信託更名為「匯通商業銀行股
    份有限公司」（下稱匯通銀行），其後匯通銀行又更名為「
    國泰商業銀行股份有限公司」（下稱國泰銀行）。國泰銀行
    嗣並與「世華聯合商業銀行股份有限公司」（下稱世華銀行
    ）合併，以世華銀行為存續銀行，並於合併後更名為國泰世
    華商業銀行股份有限公司（即本件原告），有財政部台財融
    （二）字第0920028794號函及國泰銀行公司變更登記表附卷
    可參，故國泰銀行之權利義務已由本件原告概括承受，而由
    原告提起本件訴訟，合先敘明。
二、原告主張：被告丙○○於民國84年3月13日邀同被告陳楷融
    （即陳永裕）為連帶保證人，向第一信託借款新台幣（下同
    ）242萬元，借貸期限自84年5月10日起至104年5月10日止，
    共分240期，本金及利息依年金法計算按期平均攤還，且自
    撥款日起12個月內按原告銀行基本放款利率減碼年息0.525
    ％浮動計算，第13個月起即依原告基本放款利率減碼年息
    0.4 ％按月付息，嗣並隨基本放款利率變動而調整，應按月
    給付本息，逾期時利率則為年息10％。若未按期償還本息，
    ，即喪失期限利益，全部債務視為到期，除仍按上開約定利
    率計付遲延利息外，其逾期清償在6個月以內者，並應按上
    開利率百分之10，超過6個月者，就超過部分，按上開利率
    百分之20加付違約金。惟被告丙○○自85年4月10日起即未
    按期清償本息，依約已喪失期限利益，全部債務視為到期，
    原告遂聲請拍賣被告丙○○所有供抵押之不動產而受償部分
    款項，現尚欠本金806,050元及自86年8月12日起算之利息，
    暨自85年5月11日起至86年8月11日止，已到期尚未受償之違
    約金債權48,132元。被告丙○○既為本件借款之主債務人，
    而被告陳楷融（即陳永裕）則為其連帶保證人，故依法其二
    人即應連帶負清償之責。爰依消費借貸及連帶保證之法律關
    係，提起本件訴訟，請求被告償還本件借款。並聲明：被告
    應連帶給付原告854,182元，及其中806,050元自86年8月12
    日起至清償日止，按週年利率10％計算之利息。
三、被告則以：原告就本件借款前已聲請本院以85年度執字第
    10924號強制執行事件對被告丙○○所有供抵押之不動產實
    施強制執行，拍賣所得價金為195萬元，已獲償1,915,484元
    ，尚有854,182元未清償。然原告於該執行程序終結後，即
    未再有催討之動作，卻於12年後突然對被告所欠餘款
    854,182 元再行提起本訴，已近時效消滅，實不合理。況被
    告向原告借款，迄今已清償甚多款項，餘額不應仍那麼高等
    語、資為抗辯。並聲明：駁回原告之訴。
四、原告主張被告丙○○於84年3月13日邀同被告陳楷融（即陳
    永裕）為連帶保證人，向其借款新台幣（下同）242萬元，
    借貸期限至104年5月10日止。惟被告未按期給付本息，依約
    已喪失期限利益，全部債務視為到期。經原告聲請查封拍賣
    被告丙○○所有供抵押之不動產而受償部分款項，迄尚欠本
    金806,050元，及自85年5月11日起至86年8月11日止已發生
    尚未受償之違約金債權48,132元，合計854,182元，及其中
    806,050元自86年8月12日起算遲延利息未清償之事實，業據
    其提出借據暨授信約定書、基本放款利率表、撥款轉帳傳票
    及本院民事執行處85年度執字第10924號強制執行金額計算
    書分配表為證，自堪信為真正。被告僅空言辯稱伊等已清償
    很多款項，餘額不應還那麼高云云，而未舉證以實其說，故
    其所辯此情，要無可取。
五、按抵押權所擔保者，除契約另有訂定外，固包括原債權、利
    息、遲延利息及實行抵押權之費用（參看民法第861條），
    惟依民法第323條之規定，債務人所提出之給付，應先抵充
    費用，次充利息，再充原本。復按債務人對於同一債權人負
    有原本及利息數宗債務，苟其給付不足清償全部債務，除經
    債權人同意，得先充原本後充利息外，應先充利息後充原本
    ，不許債務人僅以一方之意思予以變更，最高法院19年上字
    第989號判例參照。經查，據卷存前開分配表觀之，其上記
    載拍賣抵押物所得價款為195萬元，並不足以清償被告所負
    之全部債務，是揆之上開規定及判例意旨，其清償次序自應
    先充費用、利息，再次充原本。而因違約金與利息之性質不
    同，我民法並無違約金先於原本抵充債務之規定，是該分配
    表以抵充執行費後所餘價款先抵充利息後，次即抵充違約金
    ，殊非有據，依法應於抵充利息後，如有所餘再以之次充原
    本，則依此核算結果，原告對被告之上開借款債權本金金額
    應為806,050元【計算方式：854,182-48,132＝806,050】，
    而非如該分配表所載之不足額854,182元。然因該分配表所
    載本件借款自85年5月11日起至86年8月11日止，就違約金
    48,132元部分，係已發生尚未受償之債權，故原告依法自可
    請求。準此以觀，本件原告主張其得請求償還者，當包括前
    述尚欠之借款本金806,050元，並已發生之違約金48,132元
    ，自屬可採。
六、次按，請求權，因15年間不行使而消滅。但法律所定期間較
    短者，依其規定。又利息、紅利、租金、贍養費、退職金及
    其他1年或不及1年之定期給付債權，其各期給付請求權，因
    5年間不行使而消滅，民法第125條及第126條分別定有明文
    。復按，遲延利息亦為利息，縱解釋遲延利息係賠償債務給
    付遲延所生相當利息之損害，亦應有民法第126條所定短期
    消滅時效之適用（最高法院66年度第7次民庭庭推總會議決
    議（一）參照）；又違約金之約定，為賠償給付遲延所生之
    損害，於債務人給付遲延時，債權人始得請求，既非定期給
    付之債務，其時效為15年，而非5年。準此以觀，足認金錢
    借貸之借款返還請求權，及因遲延給付所生之違約金債權，
    其請求權時效期間均為15年。至其金錢債務之遲延利息請求
    權，其時效期間則應適用民法第126條所定之5年短期時效期
    間甚明。再按，消滅時效，因起訴而中斷。又開始執行行為
    或聲請強制執行，與起訴有同一效力，復為民法第129條第
    1項第3款及第2項第5款所明定。故時效因強制執行而中斷者
    ，於中斷事由終止即執行程序終結時重行起算。查本件原告
    因被告未依約清償借款，曾聲請本院以85年度執字第10924
    號強制執行事件查封拍賣告丙○○所有供抵押之不動產，並
    就其拍賣所得價金受分配而獲償部分款項，既如前述，並有
    上開分配表附卷可參，則其因聲請強制執行而中斷之時效，
    自於中斷事由終止時，即於86年間受分配拍賣所得價款之執
    行程序終結時，重新起算。因此，原告對被告所有尚未受償
    之借款本金債權806,050元及屆期已發生之違約金債權48,13
    2元，及其中806,050元自86年8月12日起算之遲延利息，其
    請求權時效期間自應於前開執行程序終結時重行起算。而因
    原告於前開執行程序終結後均未行使權利，直至98年7月14
    日始起訴為本件之請求，是縱使其借款本金及違約金債權請
    求權均尚未罹於15年時效期間，然其遲延利息請求權已逾5
    年時效期間之部分，依法即不得再為請求，亦即原告僅得請
    求自起訴時往前回溯5年即93年7月14日起至清償日止之遲延
    利息。故被告就此遲延利息部分所為時效之抗辯，即屬可採
    （按：被告指稱原告於該執行程序終結後，已逾12年之久，
    始提起本訴云云，衡情自屬為時效之抗辯）。從而，原告本
    於消費借貸及連帶保證法律關係，請求被告連帶給付854,18
    2元，及其中806,050元自93年7月14日起至清償日止，按週
    年利率百分之10計算之遲延利息，為有理由。逾此範圍之請
    求，即屬無據，應予駁回。
九、本件訴訟費用額確定為9,360元，由敗訴之被告連帶負擔。
十、訴訟費用負擔之依據：民事訴訟法第79條、第85條第2項。
中    華    民    國    98    年    8    月    25    日
                  民事第二庭    法  官  吳美蒼
以上正本係照原本作成。
如對本判決上訴，須於判決送達後20日內向本院提出上訴狀（須
附繕本）。
中    華    民    國    98    年    8    月    25    日
                                書記官


司法院資訊處製作；財團法人民間司法改革基金會備份。
